臺灣高等法院臺中分院刑事判決　　　　96年度上訴字第1569號
上　訴　人　臺灣彰化地方法院檢察署檢察官
被　　　告　甲○○
上列上訴人因被告違反毒品危害防制條例案件，不服臺灣彰化地
方法院96年度訴字第486 號，中華民國96年4 月26日第一審判決
（起訴案號：臺灣彰化地方法院檢察署96年度毒偵字第237 號、
第448號），提起上訴，本院判決如下：
    主  文
原判決撤銷。
甲○○施用第一級毒品，處有期徒刑柒月；扣案之殘渣袋柒個，
、注射針筒伍支及鏟管壹支，均沒收。甲○○施用第一級毒品，
處有期徒刑柒月；扣案之注射針筒貳支及鏟管壹支，均沒收。應
執行有期徒刑拾月；扣案之殘渣袋柒個、注射針筒柒支及鏟管貳
支，均沒收。
    事  實
一、甲○○前因施用毒品案件，經送觀察、勒戒後，因無繼續施
    用毒品傾向，已於民國（下同）95年1 月27日執行完畢釋放
    ，並由臺灣彰化地方法院檢察署檢察官於95年2 月8 日，以
    95年度毒偵字第5349、5366號為不起訴處分確定。又於95年
    12月26日因施用毒品案件，經法院判處有期徒刑7 月，並於
    96年1月25日確定（現正於臺灣彰化監獄彰化分監執行中）
    。詎仍不知悔改，基於施用第一級毒品海洛因之犯意，於96
    年1月4日為警採尿前回溯72小時（即3日）內之某時，在不
    詳處所，以鏟管將毒品海洛因粉沒攙入針筒加水注射手臂血
    管之方式，施用第一級毒品海洛因1次，嗣於96年1月4日下
    午1時許在其位於彰化縣埤頭鄉○○村○○路313巷15號住處
    為警查獲，並扣得疑似第一級毒品海洛因3包（毛重共計5.4
    公克，惟經鑑定未發現法定毒品成分）、殘渣袋7個、使用
    過注射針筒5支及鏟管1支等物，經採尿送驗飭回後；復基於
    施用第一級毒品海洛因之犯意，於同年月17日為警採尿前回
    溯72小時（即3日）內之某時，在不詳處所，施用第一級毒
    品海洛因1次，嗣於96年1月17日上午10時40分許，在其位於
    彰化縣埤頭鄉○○村○○路313巷15號住處為警查獲，並扣
    得供施用毒品海洛因之針筒2支及鏟管1支等物，嗣經警分別
    採集其尿液送驗，結果均呈嗎啡陽性反應，始悉上情。
二、案經彰化縣警察局移送及彰化縣警察局田中分局報告臺灣彰
    化地方法院檢察署偵查起訴。
    理  由
一、上揭犯罪事實，業據被告坦承不諱，且被告於96年1 月4 日
    14時30分許、同年月17日11時10分許為警依法採集尿液送驗
    結果，確呈嗎啡陽性反應乙情，有彰化縣警察局刑警大隊偵
    三隊、彰化縣警察局田中分局委託檢驗尿液代號與真實姓名
    對照認證單各一紙（見彰警刑偵三字第0960000937號卷第21
    頁、田警分偵字第0960000749號卷第12頁），及詮昕科技股
    份有限公司96年1月22日、1月26日濫用藥物尿液檢驗報告各
    一紙（見96年度毒偵字第448號卷第10頁、96年度毒偵字第
    237號卷第17頁）在卷可稽，並有被告所有殘渣袋7個、使用
    過注射針筒7支及鏟管2支扣案足稽，被告於上開時間、地點
    施用第一級毒品海洛因2次之自白，核與事實相符，堪以採
    信。又被告前因施用毒品案件，經送觀察、勒戒後，因無繼
    續施用毒品傾向，已於民國95年1月27日執行完畢釋放，並
    由臺灣彰化地方法院檢察署檢察官於95年2月8日，以95年度
    毒偵字第5349、5366號為不起訴處分確定；又於95年12 月
    26日因施用毒品案件，經法院判處有期徒刑7月，並於96 年
    1月25日確定，現於臺灣彰化監獄彰化分監執行中，有臺灣
    臺中地方法院檢察署刑案資料查註紀錄表及臺灣高等法院被
    告前案紀錄表各一份附卷可參。被告於前案觀察、勒戒執行
    完畢釋放後，5年內再犯施用第一級毒品事證明確，應予依
    法論科。又按施用第一級毒品為犯罪行為，毒品危害防制條
    例第10條定有處罰明文，依前揭規定本應科以刑罰。惟基於
    刑事政策，對合於一定條件之施用者，則依同條例第20 條
    、第23條之規定，施以觀察、勒戒及強制戒治之保安處分。
    又毒品危害防制條例於92年7月9日修正公布，自93年1月9日
    施行，其中第20條、第23條將施用毒品之刑事處遇程序，區
    分為「初犯」及「5年內再犯」、「5年後再犯」。依其立法
    理由之說明：「初犯」，經觀察、勒戒或強制戒治後，應為
    不起訴處分或不付審理之裁定；經觀察、勒戒或強制戒治執
    行完畢釋放後，「5年內再犯」者，因其再犯率甚高，原實
    施之觀察、勒戒及強制戒治既已無法收其實效，爰依法追訴
    或裁定交付審理。至於經觀察、勒戒或強制戒治執行完畢釋
    放後，「5年後再犯」者，前所實施之觀察、勒戒或強制戒
    治已足以遮斷其施用毒品之毒癮，為期自新及協助其斷除毒
    癮，仍適用「初犯」規定，先經觀察、勒戒或強制戒治之程
    序。從而依修正後之規定，僅限於「初犯」及「5年後再犯
    」2種情形，始應先經觀察、勒戒或強制戒治程序。倘被告
    於5年內已再犯，經依法追訴處罰，縱其第3次（或第3次以
    上）再度施用毒品之時間，在初犯經觀察、勒戒或強制戒治
    執行完畢釋放5年以後，已不合於「5年後再犯」之規定，且
    因已於「5年內再犯」，顯見其再犯率甚高，原實施觀察、
    勒戒或強制戒治，已無法收其實效，即應依該條例第10條處
    罰（最高法院95年度台非字第296號判決意旨參照）。本件
    被告犯施用毒品犯行，於95年1月27日因觀察勒戒執行完畢
    而釋放，既於5年內再犯施用毒品犯行，依毒品危害防制條
    例第23條第2項規定，自應予依法論科。
二、按海洛因係毒品危害防制條例第2 條第2 項第1 款所定之第
    一級毒品，不得非法施用，是核被告甲○○所為，係犯毒品
    危害防制條例第10條第1項之施用第一級毒品罪。被告為施
    用而持有第一級毒品之低度行為，應為其施用第一級毒品之
    高度行為所吸收，不另論罪。被告所犯施用第一級毒品2 罪
    間，犯意各別，應予分論併罰。原審對被告論罪科刑，固非
    無見，惟按毒品危害防制條例第18條第1項固規定「查獲之
    第一、二級毒品及專供製造或施用第一、二級毒品之器具，
    不問屬於犯人與否，均沒收銷燬之。」，是如非上開毒品及
    器具，即不得諭知沒收銷燬，其理甚明。經查，被告於96年
    1月4日為警採尿送驗前回溯72 小時內某時施用第一級毒品
    海洛因1次，嗣於96年1月4日下午1時許在其位於彰化縣埤頭
    鄉○○村○○路313巷15號住處為警查獲，並扣得疑似第一
    級毒品海洛因3包（毛重共計5.4 公克，空包裝總重0.88公
    克），經送法務部調查局鑑驗結果，均未發現法定毒品成分
    ，有法務部調查局96年2月4日調科壹字第09623010030號鑑
    定書1紙附卷可稽（見臺灣彰化地方法院檢察署96年度毒偵
    字第237號卷第20頁），原審竟認係第一級毒品海洛因，並
    諭知沒收銷燬之，顯有未洽。檢察官上訴意旨認：被告基於
    施用第一級毒品之犯意，於96年1月28日中午12時許，在其
    位於彰化縣埤頭鄉○○村○鄰○○路313巷15號住處，施用第
    一級毒品海洛因1次，因認被告另涉犯毒品危害防制條例第
    10條第1項之施用第一級毒品罪嫌，而認施用毒品具有成癮
    性，因此必然係反覆為之，在法律評價上應與本案屬於包括
    一罪之集合犯，係屬實質上一罪，故依審判不可分之法理，
    應併本案審判，指摘原判決不當云云，雖無理由（詳如后述
    ），惟原判決既有上述可議之處，即屬無可維持，自應由本
    院將原判決撤銷改判。爰審酌被告前已有毒品危害防制條例
    案件前科紀錄，其前因施用第一級毒品案件，經依法院裁定
    送勒戒處所觀察、勒戒後，認無繼續施用毒品傾向，於95
    年1月27日因執行完畢而釋放，已如前述，其猶不知警惕而
    未戒除毒癮，再施用毒品不輟，無視於毒品對於自身健康之
    戕害及國家對於杜絕毒品犯罪之禁令，惡性非輕，及其施用
    之期間及次數、施用毒品嚴重戕害其個人身心健康，犯罪後
    坦認犯行，態度尚可等一切情狀，故各量處有期徒刑7月，
    並定應執行刑為10月。又扣案之殘渣袋7個、注射針筒7支、
    鏟管2支，係被告所有，供犯罪所用之物，應依刑法第38條
    第1項第2款宣告沒收。
三、臺灣彰化地方法院檢察署96年度毒偵字第2365號併辦意旨略
    以：被告基於施用第一級毒品之犯意，於96年1 月28日中午
    12時許，在其位於彰化縣埤頭鄉○○村○ 鄰○○路313 巷15
    號住處，施用第一級毒品海洛因1 次。因認被告另涉犯毒品
    危害防制條例第10條第1 項之施用第一級毒品罪嫌。而被告
    前因施用第一級毒品罪嫌，業經本案審理中，因認施用毒品
    具有成癮性，因此必然係反覆為之，且施用第一級毒品之犯
    行，在法律評價上應屬於包括一罪之集合犯，係屬實質上一
    罪，依審判不可分之法理，應併本案審判云云。惟查：
（一）按刑法第56條連續犯之規定業經總統於94年2 月2 日以總
      統華總一義字第09400014901 號令刪除該條文，並自95年
      7 月1 日施行。而依新法對於上開反覆實施犯罪模式之對
      應處置，除合於「接續犯」或「包括一罪」之情形外，則
      僅能依數罪併罰之規定個別處斷。又連續數行為而犯同一
      之罪名，部分之數行為，發生在新法施行前者，新法施行
      後，該部分適用最有利於行為人之法律，若其中部分之一
      行為或數行為，發生在新法施行後者，該部分不能論以連
      續犯（最高法院95年第8 次刑事庭會議決議意旨參照）。
      而依最高法院86年台上字第3295號判例意旨，數行為於同
      時同地或密切接近之時地實施，侵害同一之法益，各行為
      之獨立性極為薄弱，依一般社會健全觀念，在時間差距上
      ，難以強行分開，在刑法評價上，以視為數個舉動之接續
      施行，合為包括之一行為予以評價，較為合理，方屬接續
      犯之範疇，足見「接續犯」之成立，係以時、空密接性為
      前提要件，即透過對於同一法益之同種類侵害行為繼續不
      間斷之實行，業已稀釋個別行為之獨立性，致使刑法評價
      時將之視為單一、整體之犯罪行為，以符合社會一般人對
      於行為概念之認知，並與行為人之犯罪目的相互結合，則
      以接續犯之概念評價多數施用毒品之行為，即有不當；至
      於學理上「包括一罪」概念中，與施用毒品之犯罪型態較
      有關聯者，應屬「集合犯」之態樣，此即依一般社會通念
      ，特定犯罪行為具有反覆實施之特性，立法者於制定刑罰
      法律之初，亦已認知該種行為類型之反覆性，而有意藉由
      法條中客觀構成要件之行為要素，涵括上開具有反覆實施
      特性之數個犯罪行為，仍僅接受一次刑法之評價為已足；
      然施用毒品犯罪，或為零星偶一之施用，或長期不間斷的
      反覆施用，均有其可能性，是自難認立法者於制定刑罰法
      律之初，已認知施用毒品行為必屬具反覆性之犯罪，且有
      意藉由法條中客觀構成要件之行為要素，涵括上開具有反
      覆實施特性之數個犯罪行為。況實務上最高法院歷來僅將
      專以觸犯該等法條之罪，為其日常生活之職業者之常業犯
      ，認為其性質上屬多數行為之集合犯，在法律上將之擬制
      為一罪（即學理上稱之實質上一罪）（最高法院92年台上
      字5115號判決、92年台上字第4959號判決、93年台上字第
      3609號判決、94年台上字第4567號判決），而本次刑法修
      正既依據「刑罰公平原則」之考量，刪除有關連續犯之規
      定，並將含有連續犯性質之常業犯一併全數刪除（參見刑
      法修正草案總說明），則再以集合犯之概念評價多數施用
      毒品之行為，即有不當。因此，多次施用毒品犯罪之行為
      ，當無論以「接續犯」或「集合犯」之餘地，此時則應回
      歸一般刑法上行為單、複數之認定，而予論罪科刑，較稱
      妥適。檢察官認上開移送本院併案審理部分，與被告經起
      訴而為有罪判決之施用第一級毒品部分，係屬集合犯之包
      括一罪，此項法律上見解，尚有可議之處。
（二）再按海洛因屬中樞神經抑制劑，使用者固會對其產生生理
      及心理之依賴性，惟施用者是否因而對海洛因習慣成癮，
      仍應視施用者之施用劑量、施用頻率及個人耐藥性等因素
      而定。經查本件被告，其雖有反覆施用之情形，然是否業
      已習慣成癮，卷內並無相關資料足以佐證，則檢察官上開
      主張，本院實難遽以憑採。檢察官移送本院併案審理部分
      ，依前揭說明，尚難認與上開經起訴並經論罪科刑部分間
      ，具有集合犯之一罪關係，本院自無從併予審判，應將此
      部分退回由檢察官另行處理。
據上論斷，應依刑事訴訟法第369 條第1 項前段、第364 條、第
299條第1項前段，毒品危害防制條例第10條第1項、刑法第11 條
，第51條第5款、第38條第1項第2款，判決如主文。
本案經檢察官乙○○到庭執行職務。
中　　華　　民　　國　　96　　年　　7 　　月　　10　　日
　　　　　　刑事第七庭    審判長法　官
　　　　　　　　　　　　　　　  法　官
　　　　　　　　　　　　　　　  法　官
上列正本證明與原本無異。
如不服本判決應於收受送達後十日內向本院提出上訴書狀，其未
敘述上訴之理由者並得於提起上訴後十日內向本院補提理由書 (
均須按他造當事人之人數附繕本)。
                                書記官  林  育  德
中　　華　　民　　國　　96　　年　　7 　　月　　10　　日
附錄：本案論罪科刑法條全文
毒品危害防制條例第10條第1項
施用第1級毒品者，處6月以上5年以下有期徒刑。
得上訴
